臺灣高等法院民事判決　　　　　　 100年度重上更(一)字第27號
上　訴　人　吳重謙
訴訟代理人　劉　楷律師
　　　　　　趙立偉律師
被 上訴 人　渣打國際商業銀行股份有限公司
法定代理人　曾璟璇
訴訟代理人　黃楷銘
上列當事人間請求債務不履行損害賠償事件，上訴人對於中華民
國九十九年三月二十六日臺灣桃園地方法院九十八年度重訴字第
二五一號第一審判決提起上訴，經最高法院發回更審，本院於一
百年八月十六日言詞辯論終結，判決如下：
    主  文
上訴駁回。
第二審及發回前第三審訴訟費用由上訴人負擔。
    事實及理由
一、上訴人起訴主張：訴外人李俊彥於民國（下同）八十一年三
    月三日向新竹區中小企業銀行股份有限公司（下稱新竹企銀
    ，該公司後改為新竹國際商業銀行股份有限公司，於九十六
    年間與被上訴人合併，被上訴人為合併後存續之公司）貸得
    新台幣（下同）三千萬元，並提供坐落於桃園縣龜山鄉○○
    ○○段五○九地號土地權利範圍三十分之十三（重測後為同
    段四八六地號，下稱系爭土地），設定本金最高限額第一順
    位抵押權三千六百萬元以為擔保。被上訴人於九十三年間向
    台灣桃園地方法院（下稱桃園地院）聲請就系爭土地為強制
    執行後（案列九十三年度執字第一四六五九號執行案件），
    隨於九十四年一月七日將上開對訴外人李俊彥之債權部分，
    與上訴人簽訂債權讓與契約書，轉讓上開最高限額第一順位
    抵押權三千六百萬元，與債權本金一千三百萬元、執行費十
    萬九千一百二十六元，及算至九十三年十二月三十一日止之
    利息、違約金一千四百六十萬一千四百六十元，共計二千七
    百七十一萬零五百八十六元（下稱系爭債權），嗣系爭土地
    經桃園地院執行拍賣後，由訴外人裕崧實業有限公司以二千
    七百八十九萬六千元拍定，依該債權讓與契約書約定，上開
    拍定金額扣除土地增值稅九萬零七百六十七元後，上訴人應
    可分配取得二千七百八十萬五千二百三十三元。詎上訴人僅
    分得執行費十萬九千一百二十六元，及受償債權一千三百十
    萬八千六百五十二元，合計一千三百二十一萬七千七百七十
    八元，較上訴人依約可取得之金額短少一千四百五十八萬七
    千四百五十五元，上訴人始發現桃園地院八十四年度執字第
    二五四七號執行案件，已就系爭最高限額抵押權之共同擔保
    即坐落於桃園縣龜山鄉○○○○段一八八地號土地、二七七
    號建物執行，受償二千二百八十九萬一千三百四十八元，則
    被上訴人所轉讓第一順位最高限額抵押權僅有一千三百十萬
    八千六百五十二元，非債權讓與契約書中所約定之三千六百
    萬元。被上訴人移轉未足額之抵押權，致上訴人應受擔保之
    債權，未全額受償，且李俊彥等已無財產可供取償等情。爰
    本於民法第三百五十條前段、第三百五十三條以及第二百二
    十六條第一項，求為命被上訴人應給付上訴人一千四百五十
    八萬七千四百五十五元及其法定遲延利息之判決等語（原審
    為上訴人敗訴之判決，上訴人不服提起上訴。經本院前審判
    決上訴駁回，上訴人復提起第三審上訴，經最高法院廢棄發
    回更審。）上訴聲明：(一)原判決廢棄。(二)被上訴人應給付上
    訴人一千四百五十八萬七千四百五十五元，及自起訴狀繕本
    送達翌日起至清償日止，按年息百分之五計算之利息。(三)第
    一、二、三審訴訟費用均由被上訴人負擔。(四)上訴人願供擔
    保，請准宣告假執行。
二、被上訴人則以：兩造於九十四年一月七日訂立債權讓與契約
    時，被上訴人已依契約交付附件一、二、三、四，即債權額
    確定證明書、桃園地院九十三年度執八字第一四六五九號陳
    報狀繕本、借據影本、桃園地院八十四年度執八字第二五四
    七號債權憑證影本，上訴人收受之債權憑證，內容明確記載
    ，有關系爭債權及系爭抵押權已於民國八十四年經新竹企銀
    大溪分行（被上訴人前身）聲請強制執行及其聲請執行金額
    、執行受償情形等，上訴人應知系爭抵押權已部分執行之事
    實。又上訴人自認已收受之附件一債權計算書即債權額確定
    證明書，係由被上訴人向上訴人提出並向其說明其內容，經
    上訴人確認無訛後，始併入債權讓與契約書之附件。該確定
    證明書中系爭債權之利息及違約金之起算日，即係以系爭抵
    押權第一次部分清償日即民國八十五年一月十日之次日為據
    。是以，被上訴人向上訴人說明上開確定證明書中，有關系
    爭債權之利息及違約金之起算日之時，即已明確告知上開系
    爭抵押權業已部分受償之事實。證人吳銀昌亦證稱「有向上
    訴人及證人吳儷凌表示，利息、違約金之金額是依照前次拍
    賣後分配表所載利息計算日末日之翌日開始計算利息」等語
    ，足證上訴人稱其不知系爭抵押權業已於民國八十五年部分
    受償云云，顯與事實不符。又系爭債權之利息及違約金起算
    日，牽涉上訴人受讓系爭債權後，其就系爭債權可得請求之
    範圍，上訴人必當小心、謹慎與被上訴人確認，豈有可能於
    毫無所悉上開系爭債權之利息及違約金起算日，係以系爭抵
    押權第一次部分清償日之次日為據之情況下，即貿然同意上
    開確定證明書中，有關系爭債權利息及違約金之計算內容？
    何況，證人吳儷凌既為上訴人受讓系爭債權及系爭抵押權之
    「介紹人」，而其本身又專為執司土地專業買賣、法拍等業
    務多年之專業人士，對於上開利息、違約金之計算依據，遠
    較一般人熟稔，自無可能於不知上開確定證明書中，有關系
    爭債權之利息及違約金之起算日，係以系爭抵押權第一次部
    分清償日即民國八十五年一月十日之次日為據之情下，即草
    率建議上訴人受讓系爭債權及系爭抵押權之理？再查，上訴
    人何以僅就其中債權原本一千三百萬元向被上訴人提出申請
    受讓？核其理由，乃在於上訴人於向被上訴人申請受讓系爭
    債權前，即業已知悉原債權本金總額因系爭抵押權已有部分
    受償之事實，則其日後可優先受償之部分僅餘一千三百萬餘
    元。換言之，系爭債權受讓之金額，實非上訴人毫無根據，
    恣意提出，應係經上訴人仔細核算系爭抵押權業已部分受償
    之情形，並評估其後系爭抵押權仍得優先受償之金額後，始
    向被上訴人提出上開系爭債權受讓之申請。亦即，上訴人計
    算受讓系爭債權本金一千三百萬元之依據，即係以系爭抵押
    權之最高限額三千六百萬元，扣除八十五年台灣桃園地方法
    院執八字第二五四七號分配受償之金額即二千二百八十九萬
    一千三百四十八元後之餘額一千三百一十萬八千六百五十二
    元定之。證人吳儷凌為執司法拍屋業務多年之專業人士，上
    訴人受讓系爭債權又係經由其主動介紹，對於上訴人僅受讓
    系爭債權本金一千三百萬元之計算依據，自難諉為不知。是
    倘上訴人不知系爭抵押權業已於民國八十五年部分受償之事
    實，焉有可能向被上訴人提出受讓系爭債權本金一千三百萬
    元之申請？而上訴人申請受讓系爭債權本金之金額又為何恰
    為系爭抵押權部分清償後之餘額呢？況系爭債權既係由證人
    吳儷凌主動代上訴人洽詢，對於攸關上訴人日後可得優先受
    償範圍之重要權益事項，衡諸常情，豈有可能於全然不知之
    情下，即驟然建議其客戶即上訴人向被上訴人提出受讓系爭
    債權之申請？是上訴人諉稱其不知悉系爭抵押權業已部分受
    償之事實，核與事實不符。且上訴人以七百萬元代價購買系
    爭債權，其受清償之金額含執行費及抵押權受償一千三百二
    十一萬七千七百七十八元，另又因併付拍賣建物之受償金額
    五百六十七萬元，合計共受償一千八百八十八萬七千七百七
    十八元，已屬獲益逾倍，難認上訴人受有損害等語，資為抗
    辯。答辯聲明：(一)上訴駁回。(二)第一、二審及發回前第三審
    訴訟費用由被上訴人負擔。
三、經查上訴人主張訴外人李俊彥前於八十一年三月八日，邀同
    訴外人李俊良為連帶保證人，向被上訴人之前手新竹企銀大
    溪分行，借款三千萬元，並將重測前之桃園縣龜山鄉○○○
    ○段一八八地號土地（權利範圍全部）、同段二七七建號建
    物（權利範圍全部）、重測前之同段五○九地號土地（權利
    範圍：三十分之十三），設定第一順位本金最高限額三千六
    百萬元之抵押權以共同擔保。嗣因未清償借款，新竹企銀大
    溪分行向原法院對訴外人李俊彥、李日鵬聲請核發支付命令
    ，經原法院核發八十二年度促字第五○七○號支付命令，上
    開支付命令確定後，新竹企銀大溪分行持上開支付命令暨確
    定證明書，及其對訴外人李俊良、李日鵬之支付命令暨確定
    證明書（訴外人李俊良、李日鵬，亦將上開土地及建物，設
    定第二順位，本金最高限額三千六百萬元之抵押權予新竹企
    銀大溪分行），向原法院聲請對李俊彥、李俊良、李日鵬強
    制執行，經原法院八十四年度執字第二五四七號強制執行程
    序，拍賣上開重測前之桃園縣龜山鄉○○○○段一八八地號
    土地（權利範圍全部）、同段二七七建號建物（權利範圍全
    部）之結果，新竹企銀大溪分行僅受償二千二百八十九萬一
    千三百四十八元，尚未全部受償，原法院並發給八十六年十
    月十八日桃院華民執八字第二五四七號債權憑證之事實，為
    被上訴人所不爭執，並有債權分配表、債權憑證可稽（見原
    審卷第二六、二七、六八頁，債權憑證記載受償金額為一千
    九百五十六萬四千八百二十元，而依分配表記載，因增值稅
    變動更正分配表，受償本息金額應為二千二百八十九萬一千
    三百四十八元），自堪信為真實。上訴人另主張其承買系爭
    債權時，被上訴人並未告知系爭第一順位抵押權已部分受償
    ，被上訴人讓與之第一順位抵押權之權利內容有瑕疵，上訴
    人因此受有無法全額受償之損害，被上訴人應負損害賠償責
    任等情，則為被上訴人所否認，並以上開情詞置辯。是以本
    件兩造爭執要點即在於：被上訴人是否須負權利瑕疵擔保責
    任？若系爭抵押權確有權利瑕疵存在，上訴人所受之損害額
    為何？茲析述如下。
四、被上訴人是否須負權利瑕疵擔保責任？
  (一)按「債權或其他權利之出賣人，應擔保其權利確係存在。」
    、「買受人於契約成立時，知有權利之瑕疵者，出賣人不負
    擔保之責。」民法第三百五十條、第三百五十一條分別定有
    明文。上訴人主張其承買系爭債權時，被上訴人並未告知系
    爭第一順位抵押權已部分受償，被上訴人讓與之第一順位抵
    押權之權利內容有瑕疵，上訴人因此受有無法全額受償之損
    害，被上訴人應負損害賠償責任等情，為被上訴人所否認，
    是以本案之關鍵，在於被上訴人有無告知系爭第一順位抵押
    權已曾因執行拍賣而部分受償？茲析述如下。
  (二)查被上訴人辯稱兩造於九十四年一月七日訂立債權讓與契約
    書時，被上訴人已依債權讓與契約書約定，交付附件所示之
    文件，即「1.債權計算書。2.桃園地方法院九十三年度執八
    字第一四六五九號陳報狀繕本乙份。3.註明本行讓與債權本
    金一千三百萬元借據影本乙份(帳號:0000-0000)4.執行名義
    ：台灣桃園地方法院八十四年度執八字第二五四七號債權憑
    證影本乙份（正本已陳報桃園地方法院九十三年度執八字第
    一四六五九號。）」，上訴人收受上開桃園地院八四年度執
    八字第二五四七號債權憑證時，應已知悉第一順位抵押權已
    有部分受償之事實，業據提出與所述相符之債權讓與契約書
    為證。經查證人吳銀昌於本院作證時明確證稱：「債權憑證
    影本應該有交付。」、「法官問：你有債權憑證影本，上面
    有註記他前案分配的案號、金額、前案的執行，已經有另案
    拍賣抵押物，分配多少錢、利息，所以利息、違約金是從八
    五年開始起算？證人答：對。」（見本院卷第四三頁），核
    與證人即簽約當時在場之楊瑤勇之證詞相符，（見本院卷第
    一二○頁）應堪採信。而上訴人收受之債權憑證影本，內容
    明確記載，有關系爭債權及系爭抵押權已於民國八十四年經
    新竹企銀大溪分行（被上訴人前身）聲請強制執行及其聲請
    執行金額、執行受償情形等，況債權讓與契約明確載明執行
    名義為債權憑證，任何稍有法律常識者均能明白其意為曾經
    聲請強制執行，上訴人理應知系爭抵押權已部分執行之事實
    。
  (三)又查上訴人自認已收受之債權讓與契約附件一債權計算書即
    債權額確定證明書，（見原審卷第六三頁）係由被上訴人向
    上訴人提出並向其說明其內容，經上訴人確認無訛後，始併
    入債權讓與契約書之附件。該確定證明書中系爭債權之利息
    及違約金之起算日，即係以系爭抵押權第一次部分清償日即
    民國八十五年一月十日之次日為據。是以，被上訴人向上訴
    人說明上開確定證明書中，有關系爭債權之利息及違約金之
    起算日之時，即已明確告知上開系爭抵押權業已部分受償之
    事實。證人吳銀昌亦證稱「有向上訴人及證人吳儷凌表示，
    利息、違約金之金額是依照前次拍賣後分配表所載利息計算
    日末日之翌日開始計算利息」等語，（見原審卷第八七頁）
    、「法官問：你有跟他解釋說利息違約金是從八五年起計算
    ，並說明為何會從八十五年起算？證人答：有八四年執字第
    二五四七號的分配表。」、「法官問：你有告訴他前案執行
    的案號、分配表、利息違約金，從上次分配表作完後起算，
    你有明確告訴上訴人吳重謙前案已經強制執行過，你們已經
    有受一部分的分配？證人答：因債權確定證明書是寫八十五
    年一月七日，（應係八十五年一月十一日之誤）我應該有告
    訴他們。」等語。（見本院卷第四三頁）足證上訴人稱其不
    知系爭抵押權業已於民國八十五年部分受償云云，顯與事實
    不符。
  (四)再查，被上訴人辯稱：「上訴人何以僅就其中債權原本一千
    三百萬元向被上訴人提出申請受讓？核其理由，乃在於上訴
    人於向被上訴人申請受讓系爭債權前，即業已知悉原債權本
    金總額因系爭抵押權已有部分受償之事實，則其日後可優先
    受償之部分僅餘一千三百萬餘元。換言之，系爭債權受讓之
    金額，實非上訴人毫無根據，恣意提出，應係經上訴人仔細
    核算系爭抵押權業已部分受償之情形，並評估其後系爭抵押
    權仍得優先受償之金額後，始向被上訴人提出上開系爭債權
    受讓之申請。亦即，上訴人計算受讓系爭債權本金一千三百
    萬元之依據，即係以系爭抵押權之最高限額三千六百萬元，
    扣除八十五年台灣桃園地方法院執八字第二五四七號分配受
    償之金額即二千二百八十九萬一千三百四十八元後之餘額一
    千三百一十萬八千六百五十二元定之。」等語，核與證人楊
    瑤勇證稱：「出售的價值原則上會和客戶協商，讓與金額是
    因這案子本身有抵押物屬抵押債權，當時是三件抵押物共同
    設定三千六百萬元，二件賣掉，剩下的餘額屬第一順位可能
    受償的最高金額，受償餘額讓與給客戶。」、「是用三千六
    百萬元的第一順位抵押權，扣除我們前次拍賣已經受償的二
    千二百萬元，得出評估第一順位抵押權最高受償金額是一千
    三百萬元，以此來評估出售不良債權。」（見本院卷第一二
    二頁）等語相符，應堪採信。上訴人雖主張：「根據債權憑
    證上之內容得知，系爭抵押權三千六百萬元，扣除債權憑證
    上記載八十四年受償之金額一千九百九十七萬元後，最高限
    額受償範圍為一千六百萬元而非一千三百萬元，足見讓與債
    權本金一千三百萬元，僅係巧合云云。惟查債權憑證雖記載
    受償金額為一千九百五十六萬四千八百二十元，加計執行費
    共受償一千九百九十七萬一千五百九十二元，然依分配表記
    載，因增值稅變動更正分配表，受償本息金額應為二千二百
    八十九萬一千三百四十八元，上訴人於本院更審前已同意將
    此列為不爭執事實，且此客觀事實亦經本案之執行法院據為
    此次分配之依據，自不容上訴人再執債權憑證未更正前之數
    據為混淆，上訴人此部分主張，應不足採信。是倘上訴人不
    知系爭抵押權業已於民國八十五年部分受償之事實，焉有可
    能向被上訴人提出受讓系爭債權本金一千三百萬元之申請？
    而上訴人申請受讓系爭債權本金之金額又為何恰與系爭抵押
    權部分清償後之餘額相當？相反的，如系爭抵押權之前未曾
    部分受償，而為完整之第一順位三千六百萬元之抵押權，上
    訴人既僅購買本金一千三百萬元之不良債權，被上訴人豈肯
    將三千六百萬元之抵押權一併讓與？足見確係因共同擔保之
    抵押物部分拍賣結果，系爭抵押權已部分受償，剩餘之抵押
    權擔保範圍及抵押物價值僅約值一千三百萬元，上訴人方與
    被上訴人協商僅申請讓與此一部分之債權與抵押權。是上訴
    人主張其不知悉系爭抵押權業已部分受償之事實，核與事實
    不符。
  (五)上訴人始終否認有收受債權讓與書之附件二、三、四，並主
    張：「上訴人並未於附件簽收處簽名。上開事實觀諸被上訴
    人於原審九十八年十一月三日民事陳報狀所提出債權讓與契
    約書之附件一之債權計算書有騎縫章，附件二、三、四竟未
    有騎縫章，顯然附件二、三、四係被上訴人臨訟拼湊陳報。
    且由被上訴人所提出附件二之民事陳報狀，其上蓋有桃園地
    方法院九十四年五月之收文章，被上訴人豈可能於九十四年
    一月七日簽約之際即提出九十四年五月之陳報狀？」云云，
    並舉證人吳孋凌、證人即被上訴人負責洽談之法務人員吳銀
    昌為證。惟查證人吳銀昌雖於原審證稱：「九十四年一月七
    日債權讓與契約書之附件三借據影本，伊未交付上訴人，至
    附件二陳報狀及附件四債權憑證，有無影印交付上訴人，伊
    不知，已忘記」，嗣又改稱：「伊未交付」等語（見原審卷
    第八十六頁反面、八十七頁）。然於本院作證時已明確改證
    稱：「債權憑證影本應該有交付。」、「法官問：你有債權
    憑證影本，上面有註記他前案分配的案號、金額、前案的執
    行，已經有另案拍賣抵押物，分配多少錢、利息，所以利息
    、違約金是從八十五年開始起算？證人答：對。」（見本院
    卷第四三頁），有如前述。而債權讓與契約書所載之附件有
    四項文件，上訴人自認收受附件一之債權額確定證明書，而
    附件係有四項，倘被上訴人未提出其他文件，上訴人及專業
    代書即證人吳孋凌理應要求被上訴人提出才是。上訴人已於
    上開債權讓與契約書之債權受讓人處簽名用印。上訴人雖主
    張：其並未在「右列附件當場收訖無誤。簽收人：」欄下簽
    名云云，惟上開債權讓與契約書之債權受讓人處，係在上開
    簽收人欄處之後（見原審卷第十頁），上訴人既在債權受讓
    人處簽名用印，當係確認上開債權讓與契約之全部內容無訛
    （包含確認、收受契約書之附件）後，始為簽名。苟上訴人
    因無經驗未索取該文件，吳孋凌既以從事專業土地買賣及法
    拍屋為業，自應不可能不為索取。且附件四之債權憑證關係
    被上訴人之債權及得受分配之數額，吳孋凌竟稱「當初只在
    意轉讓的債權，對於後附附件並沒有在意」云云（見原審卷
    第五四頁反面）；上訴人既重視債權之讓與，而讓與當時系
    爭債權已在桃園地院強制執行，執行名義為附件四之「台灣
    桃園地方法院八十四年度執八字第二五四七號債權憑證」，
    上訴人怎可能在被上訴人未提供附件之情況下，於債權讓與
    契約書上簽名？是上訴人主張未收到上開債權讓與契約書之
    附件所示之文件云云，至少關於附件四之債權憑證影本部分
    ，顯難採信。
  (六)又查證人吳孋凌原審證稱「我是原告朋友，我是從事代書業
    務，我知道李俊彥的不良債權要出售，我就與被告行員吳銀
    昌聯絡，要瞭解相關事宜，有約在我的代書事務所洽談。」
    「我主動打電話問被告公司此不良債權是何人承辦」等語（
    原審卷第七二頁反面、第七四頁）。足認吳孋凌基於上訴人
    朋友之立場，本於其專業代書之判斷，在詳細調查系爭債權
    及抵押權之相關資訊後，認有利可圖始建議上訴人購買。然
    債權讓與申請請書及債權讓與契約書（見原審卷第九頁）均
    載明債權本金為一千三百萬元，上訴人係承受部分債權，吳
    孋凌自承已收受被上訴人給付之債權額確定證明書（見原審
    卷第七三頁），債權額確定證明書中載明債權原本為一千三
    百萬元，債權利息期間自八十五年一月十一日起算，而李俊
    彥出具借據之借款日為八十一年三月三日（見原審卷第八三
    頁），依銀行還款計息習慣，係以每月相當於借款日之利息
    為計算標準，吳孋凌為職司土地專業買賣、法拍業務，對銀
    行計算利息及違約金之方法，當無不知之理，如若不知，以
    其身為代書之身分當應詢問被上訴人，計息日為何自八十五
    年一月十一日起算？吳孋凌竟稱並未詢問（見原審卷第七四
    頁反面），核與常情不符。查系爭債權之利息及違約金起算
    日，牽涉上訴人受讓系爭債權後，其就系爭債權可得請求之
    範圍，上訴人必當小心、謹慎與被上訴人確認，豈有可能於
    毫無所悉上開系爭債權之利息及違約金起算日，係以系爭抵
    押權第一次部分清償日之次日為據之情況下，即貿然同意上
    開確定證明書中，有關系爭債權利息及違約金之計算內容？
    何況，證人吳儷凌既為上訴人受讓系爭債權及系爭抵押權之
    「介紹人」，而其本身又專為執司土地專業買賣、法拍等業
    務多年之專業人士，對於上開利息、違約金之計算依據，遠
    較一般人熟稔，自無可能於不知上開確定證明書中，有關系
    爭債權之利息及違約金之起算日，係以系爭抵押權第一次部
    分清償日即八十五年一月十日之次日為據之情下，即草率建
    議上訴人受讓系爭債權及系爭抵押權之理？參以證人吳銀昌
    於原法院證稱：「（被告訴訟代理人：請問證人，關於債權
    額確定證明上利息、違約金之金額如何計算有無向原告解釋
    ？）有。利息、違約金之金額是依照前次拍賣後分配表所載
    利息計算日末日之翌日開始計算利息。（被告訴訟代理人：
    與原告說完後，原告有無表示意見？）沒有表示意見。且原
    告有同意並交付購買債權之金額，就代表他同意債權額確定
    證明書所載之金額」（見原審卷第八七頁），足證上訴人受
    讓債權時，確已知悉僅受讓部分債權，系爭抵押權前曾部分
    實行。再者，證人吳孋凌證稱：「原告參考上開土地歷次流
    標金額及土地為應有部分性質，且法拍訂價為一千一百多萬
    元，故原告才會用七百萬元購買債權。至於債權讓與申請書
    所載內容係被告承辦人員吳銀昌寫好後，由原告簽名，渠等
    不知債權本金一千三百萬元之金額如何計算得出」云云。惟
    查上訴人對於上開債權讓與申請書所載申請人之簽名、用印
    均不爭執，當認上開債權讓與申請書為上訴人所書立，上訴
    人主張上開債權讓與申請書為吳銀昌寫好後上訴人方簽名之
    事實，為被上訴人所否認，上訴人自應負舉證責任，上訴人
    始終不能舉證以實其說，已難採信。況系爭債權讓與既係證
    人吳孋凌主動介紹，由上訴人向被上訴人申請，顯見上訴人
    向被上訴人購買系爭不良債權前，業已詳盡參酌各項因素，
    始為購買，且被上訴人對債務人李俊彥之債權高達五千七百
    多萬元，上訴人向被上訴人購買系爭不良債權之債權本金僅
    為其中之一千三百萬元，核與第一順位抵押權前經部分受償
    後，尚餘一千三百一十萬八千六百五十二元之抵押權擔保範
    圍之金額相近，是證人吳孋凌就購買債權本金一千三百萬元
    之計算依據，自難諉為不知。然其竟證稱只知何以出價七百
    萬元，對於購買債權本金如何計算得出居然可以不知，顯然
    有違常情，足見證人吳孋凌證詞顯屬迴護上訴人，不足採信
    。
  (七)上訴人雖又主張：證人吳銀昌證稱：「伊在洽談過程未發現
    系爭抵押權已部分執行，整個簽辦過程中也沒人發現，所以
    沒有告訴上訴人」等語（見原審卷第八十七頁反面）。而執
    行法院九十三年度執字第一四六五九號拍賣系爭土地，曾先
    後於九十六年十二月二十七日及九十七年一月二十四日兩度
    製作分配表，上訴人均全額受償，有分配表附卷可稽（見原
    審卷第五十五至六十六頁）。直至九十七年八月一日司法事
    務官告知「本案標的與桃園地院八十四年執字第二五四七號
    執行卷之執行標的為共同擔保（提示卷附他項權利證明書）
    」，被上訴人職員張泰峰尚表示，會去調閱卷宗，再具狀陳
    報等語，有執行筆錄附卷可稽（見原審卷第六十七頁）。則
    於被上訴人承辦人及執行法院均尚不知悉之情況下，顯難認
    上訴人於九十四年一月七日訂立債權讓與契約書時，即知悉
    系爭抵押權已部分執行云云。惟查證人吳銀昌上開證詞，係
    以其證述伊不知系爭抵押權有共同擔保三筆土地云云，為其
    前提，然證人吳銀昌持有、保管系爭抵押權之設定契約書及
    他項權利證明書等文件資料，均明確載明系爭抵押權之抵押
    標的物包括龜山鄉○○○○段一八八、五○九等地號及二七
    七建號為共同擔保，自可依該等文件所載上開等內容，知悉
    系爭抵押權有三筆共同擔保標的物。況證人吳銀昌於被上訴
    人讓與系爭抵押權、債權前，為管理系爭抵押權、債權之催
    收、強制執行等事務之法務人員，對於系爭債權、抵押權之
    受償情形，暸若指掌，豈有可能不知系爭抵押權有三筆共同
    擔保物之情形？（況第一、二順位抵押權債務人分別為李俊
    彥、李俊良兄弟，合計設定七千二百萬元之抵押權，如非三
    筆抵押物共同擔保，單憑系爭土地一筆之持分，豈可能設定
    如此高額？）且證人吳銀昌復又證述，曾就系爭抵押權所擔
    保之系爭債權之利息、違約金起算日，係以系爭抵押權部分
    清償日之次日為依據，並提出桃園地方法院八四年執字第二
    五四七號執行案件之分配表，向上訴人以為說明。由是觀之
    ，證人吳銀昌之所以向上訴人提出桃園地方法院八四年執字
    第二五四七號執行分配表，顯係本於伊主觀上，確實已明確
    了解系爭抵押權之部分共同擔保品即龜山鄉○○○○段一八
    八地號及二七七建號等不動產，已於前案執行於八十五年拍
    定之事實。如非共同擔保，系爭抵押權如何以第一順位抵押
    權參與分配，並優先部分受償？足見證人吳銀昌證述伊不知
    系爭抵押權有共同擔保物及不知已有部分清償云云，不僅有
    違常情，邏輯上亦前後矛盾，顯不足採信。至於執行法院雖
    未詳查，而二度誤作分配表，嗣方由司法事務官依他項權利
    證明書記載發覺有誤，而更正分配表，然此失誤，僅能證明
    執行法院承辦人員於辦理前未詳細核對抵押權之設定契約書
    及他項權利證明書而已，上訴人不能以他人之失誤據此推論
    證明被上訴人未告知及自己不知。而被上訴人職員張泰峰，
    並非本案受讓系爭債權及系爭抵押權時之承辦人員，僅係當
    時執行之法務人員，其表示會去調閱卷宗，再具狀陳報等語
    ，屬正常反應，亦難據此認定被上訴人不知或未告知上訴人
    。上訴人執此主張，即非可採。
  (八)上訴人雖再主張：證人吳銀昌證稱：「（問：有無明確告訴
    他有前一案的強制執行？）有，但那是李俊良的，不是李俊
    彥。」、「（問：既已明確知道是抵押物參與分配，怎會不
    知道？）我是看公司的內部沖帳，沖的是李俊良，如當時知
    道李俊良是第一順位受償，不會這樣作。」等語，參以被上
    訴人公司內部之「催收款項客戶往來明細」，足見被上訴人
    因當初內部沖帳作業之疏失，誤將應沖銷李俊彥之債務沖銷
    了李俊良之債務，故被上訴人在簽訂系爭契約時，亦不知對
    李俊彥之第一順位抵押權業已部分實行，自不可能將此重大
    交易資訊告知上訴人。是以本案肇事起因乃源於被上訴人八
    十四年執行受償時銀行內部沖帳錯誤在先，而銀行內部之稽
    核聯繫，未盡落實，致業務不知沖帳有誤在後，未發覺錯誤
    又未再詳查之情況下，竟責咎於無辜之上訴人云云。惟按抵
    押權擔保之範圍，係抵押權人實行抵押權時，所得受優先清
    償之範圍，亦即抵押權所支配標的物交換價值在量上之範圍
    ，（見謝在全著，民法物權論中冊，第三九七頁），與抵押
    權所擔保之債權金額，係不同之概念，不容混淆。查系爭抵
    押權擔保之範圍，原為本金最高限額三千六百萬元，係由重
    測前之桃園縣龜山鄉○○○○段一八八地號土地（權利範圍
    全部）、同段二七七建號建物（權利範圍全部）、重測前之
    同段五○九地號土地（權利範圍：三十分之十三，即本案系
    爭土地），共同設定擔保，（第二順位抵押權亦以相同抵押
    物為共同擔保）嗣因被上訴人聲請桃園地院以八十四年度執
    字第二五四七號執行案件，就系爭最高限額抵押權之共同擔
    保即坐落於桃園縣龜山鄉○○○○段一八八地號土地、二七
    七號建物執行，受償二千二百八十九萬一千三百四十八元，
    系爭抵押權擔保之範圍，因而僅餘有一千三百十萬八千六百
    五十二元，此為兩造所不爭執。而系爭抵押權所擔保之債權
    金額，債務人李俊彥之貸款金額，雖僅有三千萬元，然因系
    爭抵押權之設定契約書約定「對貴行（指被上訴人）現在、
    及將來依償還合會金契約書、票據、借據、保證、墊款、損
    害賠償等所負債務及其他一切債務」，（見本院更審前卷第
    八六頁）均屬系爭抵押權所擔保之債權，而債務人李俊彥、
    李日鵬同時又兼為債務人李俊良三千萬元貸款之連帶保證人
    ，（債務人李俊良、李日鵬亦同時兼為債務人李俊彥三千萬
    元貸款之連帶保證人，見原審卷第六六頁借據）是以被上訴
    人對債務人李俊彥之債權，於轉讓時仍合計有五千七百六十
    萬零三千五百零二元本金及利息、違約金，即使於讓與上訴
    人一千三百萬元之本息、違約金後，仍有四千四百六十萬零
    三千五百零二元本金及利息、違約金，有兩造共同具名之民
    事陳報狀在卷可稽（見原審卷第六四至六五頁），且因債務
    人李俊彥、李俊良又互為連帶保證人，（並兼為連帶保證人
    李日鵬之繼承人，亦就李日鵬之債務，負連帶清償責任），
    是以無論被上訴人內部就上開受償二千二百八十九萬一千三
    百四十八元如何沖帳，（即使沖帳債務人李俊彥，並假設全
    沖本金，債務餘額仍有本金三千四百七十一萬二千一百五十
    四元，超過原貸款金額三千萬元，何況銀行沖帳必然先受償
    違約金與利息），對於系爭債權讓與契約，應毫無影響。換
    言之，系爭抵押權擔保範圍之所以減少，係因共同抵押物業
    經前案執行受償之結果，是以判斷之標準，應係前案執行時
    ，系爭第一順位抵押權是否實行受分配？而與被上訴人內部
    就此受償金額如何沖帳無關。上訴人主張：本案肇事起因乃
    源於被上訴人八十四年執行受償時銀行內部沖帳錯誤在先（
    就本案而言，銀行內部如何沖帳，屬其內部管理問題，實無
    錯誤可言）云云，即非可採。
  (九)再者，目前我國抵押權登記制度，並無類似日本之「減額請
    求制度，（參閱藍文祥著，最高限額抵押之理論與實務。刊
    載於法令月刊第三十七卷第九期），抵押權擔保範圍，雖因
    部分受償而減少或債權原本因確定制度確定後，實際發生金
    額遠較設定範圍為低，均不因此而減額登記。所以，系爭抵
    押權雖已因前案執行部分受償，抵押權登記仍無任何變動，
    仍登記為第一順位三千六百萬元抵押權，則被上訴人辯稱：
    「（債權讓與契約書）會寫第一順位抵押權（最高限額三千
    六百萬元）是本金最高限額的寫法，只是要指明那個抵押權
    ，縱使我們就部分抵押權已經執行我們還是這樣寫。」（見
    本院更審前卷第三一頁）等語，應可採信。本案之重點在於
    前案強制執行時，被上訴人是否以系爭第一順位抵押權參與
    分配而受償？被上訴人是否有故意隱瞞上訴人此事實？有無
    明確告知上訴人系爭抵押權有因前案執行而部分受償？經查
    證人吳銀昌證述，曾就系爭抵押權所擔保之系爭債權之利息
    、違約金起算日，係以系爭抵押權部分清償日之次日為依據
    ，並提出桃園地方法院八四年執字第二五四七號執行案件之
    分配表，向上訴人以為說明等語，有如前述。而上開分配表
    ，明確記載「債務人：李俊良、李日鵬、李俊彥。第一順位
    抵押權：債權人：竹企大溪分行，債權原本：本金三千萬元
    ，加計至八十五年一月十日之利息、違約金共計四千零二十
    四萬七千四百二十五元，分配金額二千二百八十九萬一千三
    百四十八元，第二順位抵押權：債權人：竹企大溪分行，債
    權原本：本金三千萬元，加計利息、違約金共計四千零二十
    四萬七千四百二十五元，分配金額：零」有分配表在卷可稽
    。（見原審卷第六八頁、本院更審前卷第七四頁），顯係以
    系爭第一順位抵押權為分配，則上訴人既已收受該分配表，
    一望即知系爭第一順位抵押權已於前案強制執行時部分受償
    分配，並因而接受系爭債權之利息、違約金起算日，係以系
    爭抵押權部分清償日之次日為依據。上訴人空言主張其不知
    系爭抵押權已部分受償，而有抵押權未消滅之錯誤認知云云
    ，顯與客觀事實不符，不足採信。
  (十)綜上，證人吳孋凌主動向被上訴人洽詢購買系爭債權及抵押
    權，詳細參酌各項因素計算出以七百萬元之金額，承受被上
    訴人對李俊彥之不良債權本金一千三百萬元，該受讓債權本
    金之金額，與前案執行第一順位抵押權經參與分配部分受償
    後，所餘擔保之一千三百一十萬八千六百五十二元之金額相
    近，且上訴人於訂立債權讓與契約書時，亦知悉利息、違約
    金之起算日為依照前次拍賣後分配表所載利息計算日末日之
    翌日開始計算，上訴人自認已收受之債權讓與契約附件一債
    權計算書即債權額確定證明書，並經證人吳銀昌於本院明確
    證稱有交付附件四債權憑證影本，並就系爭抵押權所擔保之
    系爭債權之利息、違約金起算日，係以系爭抵押權部分清償
    日之次日為依據，且提出桃園地方法院八四年執字第二五四
    七號執行案件之分配表，向上訴人以為說明，顯見上訴人於
    受讓被上訴人對李俊彥上開債權本金一千三百萬元時，明知
    第一順位抵押權所擔保之債權金額已部分受償。且系爭抵押
    權已因共同擔保之抵押物部分拍賣而實行部分受償，剩餘之
    抵押權擔保範圍及抵押物價值僅約值一千三百萬元，上訴人
    方與被上訴人協商僅申請讓與此一部分之債權與抵押權。更
    何況，依法而論，系爭抵押權擔保範圍之所以減少，係因共
    同抵押物業經前案執行受償之結果，是以判斷之標準，應係
    前案執行時，系爭第一順位抵押權是否實行受分配？而與被
    上訴人內部就此受償金額如何沖帳無關。被上訴人已依約履
    行，向執行法院陳報讓與債權及抵押權，上訴人以七百萬元
    代價購買系爭債權，其受清償之金額含執行費及抵押權受償
    一千三百二十一萬七千七百七十八元，另又因併付拍賣建物
    之而受償五百六十七萬元，合計共受償一千八百八十八萬七
    千七百七十八元，非僅獲益逾倍，利潤更已逾千萬餘元，現
    僅因執行法院承辦人員於辦理前未詳細核對抵押權之設定契
    約書及他項權利證明書，而二度誤作分配表，竟見獵心喜，
    執不相干之被上訴人內部沖帳資料大作文章，（有無與銀行
    內部職員勾結，係另一問題）主張被上訴人移轉之第一順位
    抵押權具有權利瑕疵云云，竟再向被上訴人求償一千四百多
    萬元，自非可採。
五、綜上所述，上訴人主張其因受讓系爭債權及抵押權而受有損
    害，本於權利瑕疵擔保之法律關係，請求被上訴人賠償損害
    ，並非可採。從而，上訴人依據民法第三五○條前段、第三
    五三條以及第二二六條第一項，請求被上訴人給付上訴人一
    千四百五十八萬七千四百五十五元及自起訴狀繕本送達翌日
    起至清償日止，按年息百分之五計算之利息，為無理由，應
    予駁回。上訴人之訴既經駁回，其假執行之聲請已失所附麗
    ，應併予駁回。原審為上訴人敗訴之判決，及駁回其假執行
    之聲請，於法並無不合。上訴意旨指摘原判決不當，求予廢
    棄改判，為無理由，應予駁回。
六、本件事證已臻明確，兩造其餘攻擊防禦方法，經審酌後認與
    判決結果不生影響，毋庸一一論列。又上訴人主張債權讓與
    契約附件二陳報狀及附件三借據影本是否於簽約時交付部分
    ，由於本案之重點在於被上訴人是否告知上訴人系爭抵押權
    有於前案執行部分受償之事實，而由附件一、四之交付及證
    人之證詞已足以認定，有如前述，則此部分即無再審認之必
    要，併此敘明。
七、據上論結，本件上訴為無理由，爰判決如主文。
中    華    民    國   100    年    9     月    6     日
                  民事第十七庭
                      審判長法  官  藍文祥
                            法  官  張競文
                            法  官  陳麗芬
正本係照原本作成。
如不服本判決，應於收受送達後20日內向本院提出上訴書狀，其
未表明上訴理由者，應於提出上訴後20日內向本院補提理由書狀
（均須按他造當事人之人數附繕本）上訴時應提出委任律師或具
有律師資格之人之委任狀；委任有律師資格者，另應附具律師資
格證書及釋明委任人與受任人有民事訴訟法第466條之1第1項但
書或第2項（詳附註）所定關係之釋明文書影本。
中    華    民    國   100    年    9     月    7     日
                            書記官  顧倪淑貞
附註：
民事訴訟法第466條之1（第1項、第2項）：
對於第二審判決上訴，上訴人應委任律師為訴訟代理人。但上訴
人或其他法定代理人具有律師資格者，不在此限。
上訴人之配偶、三親等內之血親、二親等內之姻親，或上訴人為
法人、中央或地方機關時，其所屬專任人員具有律師資格並經法
院認為適當者，亦得為第三審訴訟代理人。